臺灣嘉義地方法院刑事判決　　　　　　　　　　　　　　　九十年度訴字第七一號
　　公　訴　人　臺灣嘉義地方法院檢察署檢察官
　　被　　　告　丙○○
右列被告因偽造文書等案件，經檢察官提起公訴（八十九年度偵字第六０二０號、八
十九年度偵字第六二二０號），本院判決如左：
    主  文
丙○○連續行使偽造私文書，足以生損害於他人，處有期徒刑壹年貳月，緩刑肆年。
    事  實
一、丙○○自民國八十六年十月十五日起，在其位於嘉義縣大林鎮三角里社團新村一
    四一號住處，召集如附表一所示之民間互助會甲、乙、丙、丁四會，均採內標方
    式進行競標合會金；且其未經配偶李幕中之同意，允由友人孫樹嵩冒用「李幕中
    」名義參加丙互助會。迨至八十八年六月間，丙○○明知經濟陷於困難，竟基於
    意圖為自己不法所有及行使偽造私文書之概括犯意，利用會員之間互不熟識且部
    分會員未親自到場參與投標之機會，自八十八年六月五日起至八十八年十一月二
    十日止，先後於附表所示之冒標日期，在其上開住處，未經被冒標者甲○○等人
    之同意，連續於依習慣係表示各該會員願出標息標取會款之空白紙上（未標明標
    單字樣，業已棄失）上，偽填被冒標者姓名、標息，冒稱如附表所示未到場之被
    冒標者得標而提示行使，並持以行使參加投標，標取會款，致使各冒標當次尚屬
    活會之會員陷於錯誤而如數交付會款，共詐得會款計二百一十八萬五千六百元，
    足生損害於附表所示被冒標者及其他互助會之會員（詳細之冒標日期、被冒標者
    、冒標得標金額及冒標詐得款項如附表二所載），迨於八十九年七月十五日（起
    訴書誤載為七月五日），丙○○以週轉不靈為由終止前開四組互助會，該等互助
    會活會會員間相互查證，始悉上情。
二、案經甲○○訴由臺灣嘉義地方法院檢察署檢察官偵查起訴。
    理  由
一、訊據被告丙○○對於右揭時地多次偽填標息金額，偽簽己○○等四人姓名於標單
    上，共六次得標行使，並使其他活會會員誤信而交付會款，共詐得會款計二百一
    十八萬五千六百元之事實坦承不諱，核與告訴人甲○○指訴：「五日的會我是尾
    會，這個會在八十九年五月份的時候已經停標了，被告在六月份的時候，還向我
    收過會錢；另外十五日及二十日的會我各有參加一會，未到尾會，也都沒有標到
    ，但現在已經停標了」、「辛○○五日的會二會，之前都有拿到」（八十九年九
    月七日訊問筆錄、本院九十年二月六日及九十一年八月十二日訊問筆錄）、證人
    己○○指稱：「我參加被告五日的會一會、十日的會一會及二十日的會二會，我
    全部都沒有標到，在調解前被告就先給我八萬元，說是五日的會的錢，應該要給
    我二十三萬元；至於十日的會可能沒有被冒標，我是活會，現在已經停標」（本
    院九十年二月六日訊問筆錄）等情節相符，並經證人李幕中、孫樹嵩、丁○○到
    庭證述屬實，復有經被告核閱無訛之互助會員名冊、互助會簿各四份及冒標名單
    附卷足佐。綜上所述，被告利用主持合會之便，冒用會員名義，連續偽造標單參
    與投標，將冒標標金挪用他途，被告為自己不法所有及行使偽造私文書之犯意，
    甚為明灼，是被告自白與事實相符，堪予採信。本件事證明確，被告犯行洵堪認
    定，應依法論科。
二、按民間互助會之標單，僅寫有一定金額及標會者之署押，如單從該記載內容上之
    形式觀之，尚無法瞭解其為何種用意之證明，而必須依據會員間標會之習慣，始
    足以表示該一定金額即為標取會款之利息，該姓名即為標取會款之會員，則偽造
    標單，應屬偽造刑法第二百二十條第一項以文書論之私文書（最高法院七十四年
    度臺上字第五六一二號判決及八十二年度臺上字第二一七號判決意旨參照）。本
    件被告先後於附表所示之冒標日期，連續在標單上偽簽被冒標者姓名及填寫標息
    ，依習慣即表示投標之人及競標利息金額，被告持以競標得標，向活會會員詐取
    會款，自足以生損害於被冒標者及各該活會會員。核被告丙○○所為，係犯刑法
    第二百十六條、第二百二十條第一項、第二百十條之行使偽造（準）私文書罪及
    同法第三百三十九條第一項之詐欺取財罪。被告偽造署押為偽造（準）私文書之
    部分行為；偽造（準）私文書之低度行為應為行使偽造（準）私文書之高度行為
    所吸收，均不另論罪。又被告於事實欄所述所為之同一次冒標詐欺行為，同時向
    多數會員詐取會款，係以一行為觸犯數個相同之詐欺罪名，應從一詐欺取財罪處
    斷。被告先後多次行使偽造之（準）私文書及詐欺取財犯行，均時間密接，所犯
    構成要件亦復相同，顯均係基於概括之犯意反覆為之，為連續犯，依法各以一罪
    論並分別加重其刑。所犯行使偽造（準）私文書及詐欺取財犯行間，有方法結果
    之牽連關係，應從較重之行使偽造（準）私文書罪處斷。爰審酌被告招募互助會
    擔任會首，冒標詐欺之期間及金額，固屬不是，惟事後坦承犯行，且與被害人林
    秀貞、乙○○、庚○○、己○○、陳林鳳、鄒阜惠及蔡建德達成和解，並陸續清
    償中，有嘉義縣大林鎮調解委員會調解書四紙及匯款單影本五紙存卷可稽，足見
    其惡性尚非重大等一切情狀，量處如主文所示之刑，以資懲儆。第查被告前未曾
    受有期徒刑以上刑之宣告，有臺灣高等法院檢察署刑案紀錄簡覆表附卷可按，犯
    後坦白承認，深具悔意，盡最大能力積極與被害人處理會款債務，經此偵審教訓
    ，應知所惕勵，信無再犯之虞，因認前開刑之宣告，以暫不執行為適當，爰併宣
    告緩刑四年，以啟自新，並警來茲。
三、至偽填姓名、標息之標會單雖係被告丙○○所有供犯詐欺、行使偽造私文書犯行
    所用之物，惟業已棄失，經被告陳明在卷，且未據扣案，爰不另為沒收之諭知，
    併此敘明。
據上論斷，應依刑事訴訟法第二百九十九條第一項前段，刑法第五十六條、第二百十
六條、第二百十條、第三百三十九條第一項、第五十五條、第七十四條第一款，罰金
罰鍰提高標準條例第一條前段，判決如主文。
本案經檢察官陳美君到庭執行職務。
中    華    民    國      九十一      年      十      月        七      日
                          臺灣嘉義地方法院刑事第一庭
                              審判長法  官  夏  金  郎
                                    法  官  黃  仁  勇
                                    法  官  陳  俞  婷
右正本證明與原本無異。
如不服本判決，應於判決送達後十日內向本院提出上訴狀( 應附繕本 )。
中    華    民    國      九十一      年      十      月        九      日
                                    書記官  李  彩  娥
附錄法條
中華民國刑法第二百一十六條
 (行使偽造變造或登載不實之文書罪)
行使第二百十條至第二百十五條之文書者，依偽造、變造文書或登載不實
事項或使登載不實事項之規定處斷。
中華民國刑法第二百一十條
 (偽造變造私文書罪)
偽造、變造私文書，足以生損害於公眾或他人者，處五年以下有期徒刑。
中華民國刑法第三百三十九條
 (普通詐欺罪)
意圖為自己或第三人不法之所有，以詐術使人將本人或第三人之物交付者
，處五年以下有期徒刑、拘役或科或併科一千元以下罰金。
以前項方法得財產上不法之利益或使第三人得之者，亦同。
前二項之未遂犯罰之。
附表一
┌──┬────────────┬──────┬──────┬─────┐
│編號│      會      期        │每 會 金 額 │會  員  數  │  備  註  │
│    │                        │            │(含會首)    │          │
├──┼────────────┼──────┼──────┼─────┤
│一  │八十六年十月十五日至九十│一萬元      │四十六名    │簡稱甲會  │
│    │年七月十五日            │            │            │          │
├──┼────────────┼──────┼──────┼─────┤
│二  │八十七年七月五日至八十九│二萬元      │二十五名    │簡稱乙會  │
│    │年七月五日              │            │            │          │
├──┼────────────┼──────┼──────┼─────┤
│三  │八十八年一月二十日至九十│一萬元      │三十七名    │簡稱丙會  │
│    │一年一月二十日          │            │            │          │
├──┼────────────┼──────┼──────┼─────┤
│四  │八十八年九月十日至九十年│一萬元      │二十八名    │簡稱丁會  │
│    │十二月十日              │            │            │          │
└──┴────────────┴──────┴──────┴─────┘
附表二
┌─┬──┬─────────┬────┬──────┬─────────┐
│編│冒標│冒   標   日   期 │被冒標人│冒 標 標 息 │詐   得  會   款  │
│號│之會│（八十八年）      │        │            │                  │
├─┼──┼─────────┼────┼──────┼─────────┤
│１│乙會│  六月五日        │己○○  │三千五百元  │四十四萬一千元    │
├─┼──┼─────────┼────┼──────┼─────────┤
│２│乙會│  九月五日        │甲○○  │二千五百元  │四十五萬五千元    │
├─┼──┼─────────┼────┼──────┼─────────┤
│３│乙會│  十二月五日      │戊○○  │三千三百元  │四十五萬六千九百元│
├─┼──┼─────────┼────┼──────┼─────────┤
│４│丙會│  四月二十日      │己○○  │二千八百元  │二十六萬七千六百元│
├─┼──┼─────────┼────┼──────┼─────────┤
│５│丙會│  六月二十日      │甲○○  │二千九百元  │二十七萬零一百元  │
├─┼──┼─────────┼────┼──────┼─────────┤
│６│丙會│  十一月二十日    │己○○  │二千五百元  │二十九萬五千元    │
└─┴──┴─────────┴────┴──────┴─────────┘
                                          共    計  二百一十八萬五千六百元
